【裁判字號】    92,上易,884
【裁判日期】    920619
【裁判案由】    妨害兵役
【裁判全文】
臺灣高等法院臺中分院刑事判決                    九十二年度上易字第八八四號
    上  訴  人  臺灣台中地方法院檢察署檢察官
    被      告  甲○○
右上訴人因被告妨害兵役案件，不服臺灣臺中地方法院九十二年度易字第二六三號中
華民國九十二年四月二日第一審判決（聲請簡易判決處刑案號：臺灣臺中地方法院檢
察署九十一年度偵字第二一二一七號），提起上訴，本院判決如左：
    主      文
上訴駁回。
    事      實
一、原審法院檢察署檢察官聲請簡易判決處刑意旨略以：被告甲○○係後備軍人，住
    居所原設在臺中縣霧峰鄉○○路一一三九號，於民國（下同）九十年間某日遷出
    上開住居所無故不依規定申報，致使臺中縣後備司令部所發指定應於九十一年七
    月十二日上午九時，前往臺中縣大雅鄉○○村○○路○段○六○號清泉岡硬漢營
    區報到之點閱召集令無法送達，因認被告涉有違反妨害兵役治罪條例第十條第三
    項、第一項第三款、第六條第二項意圖避免點閱召集罪嫌。
二、按犯罪事實應依證據認定之，無證據不得推定其犯罪事實，又不能證明被告犯罪
    者，應為無罪判決之諭知，刑事訴訟法第一百五十四條、第三百零一條第一項定
    有明文。又認定不利於被告之證據須依積極證據，苟積極證據不足為不利於被告
    事實之認定時，即應為有利被告之認定，更不必有何有利之證據，最高法院三十
    年上字第八一六號判例可資參照。
三、原審法院檢察署檢察官認被告甲○○涉有妨害兵役治罪條例第十條第三項、第一
    項第三款、第六條第二項意圖避免點閱召集罪罪行，無非以被告居住處所遷移，
    無故不依規定申報，致使臺中縣團管區司令所發之點閱召集令無法送達為其主要
    論據。
四、原審判決以：「訊據被告堅決否認有何避免點閱召集之意圖，辯稱：伊於國小時
    就已經搬離上開戶籍地址，因為父母一直搬家，所以一直都沒有去遷戶籍，以前
    通知當兵時，伊戶籍地也是在臺中縣霧峰鄉○○路一一三九號這裡，那時已經沒
    有住在這裡，但是兵單家人也有收到，伊當兵是八十七年間退伍，並未有要逃避
    點閱召集之故意」等語。經查：(一)、被告為後備軍人，原住臺中縣霧峰鄉○○路
    一一三九號，臺中縣團管區司令部所發點閱召集令，係指定被告應於九十一年七
    月十二日前往臺中縣大雅鄉○○村○○路○段○六○號清泉岡硬漢營區報到，惟
    因被告已未居於上開處所，被告遷出而未依規定申報，致該點閱召集令無法送達
    被告等情，有點閱召集令一份、移送法辦年籍表一份附卷可稽。(二)、惟按妨害兵
    役治罪條例業於九十一年六月二十六日修正公布，並自同年月二十八日起施行，
    修正後之妨害兵役治罪條例第十條第一項增訂「意圖避免召集處理」之構成要件
    ，同法條第三項則規定：「後備軍人犯第一項之罪，‧‧‧致使召集令無法送達
    者，以意圖避免召集論；分別依第五條‧‧‧科刑」，是其犯罪之構成，自亦以
    有避免召集之意圖為主觀要件甚明。顯然修正後妨害兵役治罪條例第十條第三項
    、第一項第三款之罪係屬刑事法上之目的犯，倘行為人並無避免召集處理之意圖
    ，即不得遽以該罪相繩。經查：被告係於七十三年五月八日遷入臺中縣霧峰鄉○
    ○路一一三九號該址，有法務部戶役政連結作業系統查詢結果一紙在卷可憑，被
    告於八十五年五月九日入伍服役，於八十七年五月九日退伍，當時登記之住居地
    址亦為臺中縣霧峰鄉○○路一一三九號，亦有司法院戶役政電子閘門個人兵籍資
    料查料結果乙紙附卷可參。而證人即員警林文平於偵查中證稱：被告的點閱召集
    令係由其送達，其送到臺中縣霧峰鄉○○路一一三九號時，該址是租給一名李小
    姐，已經租了十一年，屋主是林李素娥，屋主是在八十年租給李小姐，屋主說沒
    有租屋給被告，也不認識被告，李小姐也說沒有見過被告，其到戶政事務所查過
    ，被告住處不詳，其有留置送達，被告雖設籍該處，但沒有住在該處（見偵查卷
    第九頁）等語明確，足見被告於八十五年五月九日服役前，即確已未在戶籍地住
    居，然其當時仍能收受兵單入伍服役，其既於服役前即未在上開戶籍地址住居，
    已遷移住居所，自難認其係意圖避免點閱召集，始遷移住居所，而不依規定予以
    申報。是被告雖有未依規定申報居住處所之遷移，惟其主觀上應無避免召集處理
    之意圖，允無疑義。被告上開所辯，尚非無據。綜上所述，被告之辯解應可採信
    ，此外復查無其他積極之證據足以證明被告有何公訴人所指妨害兵役之犯行，既
    不能證明被告犯罪，爰依法為無罪判決之諭知」等語，經核並無違誤，應予維持
    。
五、原審法院檢察署檢察官上訴意旨略以：「被告係後備軍人，尚未屆齡除役，其隨
    時必須接受任何召集處理，當為被告所明知，且參酌被告自八十五年五月間遷離
    戶籍地起算，距本次臺中縣後備司令部通知參加點閱召集之時間，顯已相隔近六
    年之久，姑不論被告遷離之理由何在，被告自有相當餘裕申報新址，且無任何時
    空障礙，被告卻始終不將遷移之新址予以申報，其屬消極未申報，此客觀事實自
    足以認定其有避免召集處理之意圖，且觀之妨害兵役治罪條例第六條第二項所處
    罰之對象有：一為無故不參加點閱召集者，二為意圖避免點閱召集而有第六條第
    二項第一款至第三款及第五款之行為之一者二種。換言之，只要有後備軍人單純
    無故不參加點閱召集之事實者，即構成處罰之要件，如是始符立法之意旨」等語
    ，指摘原審判決不當。惟查：、被告於本院調查時到庭證稱：「我原住所是在
    霧峰鄉沒錯，這是我國小一、二年級的地址，在這期間我父母因工作換來換去，
    所以常常搬家。所以並不是在九十年遷出的。我國小一、二年級的時候，大概民
    國七十二、三年間左右」等語（詳見本院審理卷第十九頁），參諸上開證人即員
    警林文平於偵查中證稱：被告的點閱召集令係由其送達，其送到臺中縣霧峰鄉○
    ○路一一三九號時，該址是租給一名李小姐，已經租了十一年，屋主是林李素娥
    ，屋主是在八十年租給李小姐，屋主說沒有租屋給被告，也不認識被告，李小姐
    也說沒有見過被告，其到戶政事務所查過，被告住處不詳，其有留置送達，被告
    雖設籍該處，但沒有住在該處等語（見偵查卷第九頁），足證被告遷出上開住所
    係國小期間即隨父母遷移，而非意圖避免點閱召集而為，再按被告於八十五年間
    入伍及於八十七年間退伍以觀，被告於未住在臺中縣霧峰鄉○○路一一三九號當
    時仍能收受徵兵召集令入伍服役，而其既在服役前即未在上開戶籍地址住居，且
    已遷移住居所，顯無從認其係意圖避免點閱召集，始遷移住居所，而消極不依規
    定予以申報。原審法院檢察署檢察官認被告有消極未申報，而依客觀事實自足以
    認定其有避免召集處理之意圖等語，即有誤會。、本件被告係未收到臺中縣後
    備司令部所發指定應於九十一年七月十二日上午九時，前往臺中縣大雅鄉○○村
    ○○路○段○六○號清泉岡硬漢營區報到之點閱召集令，而未能前往清泉岡硬漢
    營區報到，並非已收受點閱召集令後，仍無故不依規定前往清泉岡硬漢營區報到
    參加點閱召集，且如前所述並無何積極證據足資證明被告有避免召集之意圖，是
    被告顯非原審法院檢察署檢察官所指之單純無故不參加點閱召集，核與上開原審
    法院檢察署檢察官所指無故不參加點閱召集之處罰構成要件有間。綜上所述，原
    審法院檢察署檢察官上訴所指各節，為無理由，應予駁回。
據上論斷，應依刑事訴訟法第三百六十八條項，判決如主文。
本案經檢察官乙○○到庭執行職務。
中      華      民      國      九十二   年       六      月    十九    日
                                    臺灣高等法院臺中分院刑事第三庭
                                          審判長法  官  陳  朱  貴
                                                法  官  劉  連  星
                                                法  官  胡  忠  文
右正本證明與原本無異。
不得上訴。
                                                書記官  許  美  惠
中      華      民      國      九十二   年       六      月    十九    日
                                                                        Ｉ


司法院資訊處製作；財團法人民間司法改革基金會備份。
